【裁判字號】    90,上,131
【裁判日期】    900828
【裁判案由】    塗銷抵押權
【裁判全文】
臺灣高等法院臺南分院民事判決  九十年度上字第一三一號    Ｋ
      上  訴  人  丁  ○  ○
                  丙  ○  ○
                  戊  ○  ○
      被上 訴 人  台灣中小企業銀行股份有限公司
      法定代理人  己  ○  ○
      訴訟代理人  乙  ○  ○
                  甲      ○
右當事人間請求塗銷抵押權事件，上訴人對於臺灣臺南地方法院中華民國九十年三月
十五日八十七年訴字第四三六號第一審判決提起上訴，本院判決如左：
      主      文
上訴駁回。
第二審訴訟費用由上訴人負擔。
      事      實
甲、上訴人方面：
  一聲明：求為判決：
    (一)原判決廢棄。
    (二)被上訴人應將上訴人共有坐落台南巿北區○○段第00000－000建號即
      建物門牌台南巿正覺街三十三巷七號八樓建物所有權全部（下稱系爭建物），
      以被上訴人為抵押權人，向台南地政事務所於民國七十九年十一月二十六日設
      定，收件字號南巿地第○五一九七九號，存續期間七十九年十一月二十日至一
      百零九年十一月二十日，本金最高限額抵押權新台幣一百八十萬元之抵押權（
      下稱系爭抵押權）塗銷。
    (三)第一、二審訴訟費用由被上訴人負擔。
  二陳述：除與原判決記載者相同，予以引用外，補稱：
    (一)上訴人共有系爭建物原為上訴人丁○○之妻及上訴人丙○○、戊○○之母曾陳
      雪美所有，於七十九年十一月廿六日為被上訴人設定本金最高限額新台幣（下
      同）一百八十萬元之抵押權。嗣曾陳雪美死亡，上訴人等於八十四年十二月廿
      八日繼承系爭建物，為清償向被上訴人公司所借款項，兩造於八十五年間結算
      ，上訴人將上開最高限額抵押權之借款全數清償，並請求被上訴人發給清償証
      明，以便辦理塗銷抵押權登記。詎被上訴人公司雖不否認借款業已清償，卻藉
      故曾陳雪美另向被上訴人公司岡山分行借款，有餘款未還，拒不發給清償証明
      及辦理抵押權塗銷登記。然曾陳雪美生前並未曾同意向被上訴人公司岡山分行
      借款，上訴人為明瞭被上訴人所稱借款情形，曾請求被上訴人提供相關借款資
      料以供查對，但被上訴人均拒不提出，顯係無據託詞。本件系爭最高限額抵押
      權所由生之房屋貸款契約之債務，既經上訴人悉數清償，借貸關係已因清償而
      消滅，且無既存之債權，其原擔保存續期間內所發生之債權，已確定不存在，
      依抵押權之從屬性，上訴人自得請求為系爭抵押權之塗銷。
    (二)被上訴人於原審八十七年四月三十日庭訊時，雖提出借據影本一紙欲證明曾陳
      雪美生前有向被上訴人岡山分行借款，惟實際上該借據係曾陳雪美與南府建設
      股份有限公司（下稱南府公司）簽訂買賣契約時，因買賣之房屋價款一部分要
      向銀行辦理貸款，故南府公司於簽訂買賣契約時，乃同時要求買受人簽立該借
      據，惟當時僅填載借款金額，其餘借款日期、利息、償還本息方式及簽訂日期
      均未填載，故上開借據僅係簽訂買賣契約時提出於南府公司，表示將來願辦貸
      款而已，換言之，買受人簽立該借據僅係對南府公司承諾部分買賣價金將來願
      以貸款方式為之，並非向銀行為借貸之意思表示，故不能僅因曾陳雪美及上訴
      人丁○○在借據上簽名及填載金額，遽認雙方已就借貸意思表示互相一致而成
      立借貸契約。再參諸曾陳雪美簽立該借據時，有關借款期間、貸款利息及償還
      方式等均未填載，而上開事項攸關借款人權益至鉅，此部分未經合意，借款人
      豈有同意借款之理。足見兩造間並未成立借貸契約。
    (三)系爭借據上雖載有對保日期七十九年十月十七日，惟此係被上訴人事後自行填
      載，上訴人丁○○及曾陳雪美並未於該日與被上訴人公司辦理對保手續。至證
      人林正統雖證稱「這件是我對保的沒錯，我必須讓他們親自到埸簽名」「借據
      上該二人是同時來的」云云，惟證人經詢以「在岡山分行時是否曾經辦過南府
      建設與台灣中小企銀岡山分行之貸款？」則答稱「南府建設沒有，是有辦過良
      美建設賣屋之房屋貸款」，是證人既稱其未曾承辦南府公司之售屋貸款，卻又
      稱本件借款係由其辦理對保手續，前後供述顯相矛盾，其證詞已值懷疑。且證
      人另稱對保時「還要寫借款申請書，同時辦理開戶資料」，惟系爭借據上載對
      保日期七十九年十月十七日，而開戶資料上載開戶日期則為七十九年十一月十
      九日，二者日期顯不相符，足見證人所述應係附和被上訴人之說詞，委不足採
      。再參諸曾陳雪美向南府公司購買之房屋於七十九年十月十七日根本尚未興建
      完成，土地部分曾陳雪美亦未取得所有權，故曾陳雪美當時根本無不動產可向
      被上訴人申貸借款，被上訴人何能據以估價、徵信？又如何可能辦理對保？在
      在足見被上訴人主張系爭借款曾經對保云云，顯不足採。
    (四)被上訴人主張「其於八十年十二月二十六日已將系爭借款撥入曾陳雪美之帳戶
      ，借貸契約自已成立生效」云云。惟查，曾陳雪美並未與被上訴人達成相關借
      款之合意，前已詳述，且曾陳雪美嗣後亦不曾同意被上訴人撥款，故不能僅憑
      被上訴人單方撥款行為即認定雙方有借貸關係存在。參諸被上訴人亦自承「要
      待交屋手續後，建設公司才會通知我們撥款」「一般是建設公司打電話通知我
      們何戶要撥款」（鈞院7.筆錄），足見被上訴人係依照南府公司通知進行
      撥款，並非經由曾陳雪美之同意而撥款。惟南府公司既非借款人，被上訴人豈
      能未經曾陳雪美同意，即逕依南府公司之通知而撥款？況被上訴人既稱要待交
      屋後才會撥款，則是否已確實完成交屋手續，豈有不向買受人求證，反根據建
      設公司片面之詞即遽爾撥款之理？況實際上本件買賣契約因車位之問題，曾陳
      雪美於八十年九月間即開始與南府公司協商，但因瑕疵無法解決，雙方嗣於同
      年十月間已合意解除契約，根本未曾交屋，故曾陳雪美絕不可能同意辦理相關
      之借款撥款手續。況曾陳雪美與南府公司協商期間即以電話告知被上訴人岡山
      分行經理王錦松不得撥款，此觀證人朱婉綺於鈞院證稱「系爭放款日期較其餘
      一百多戶晚撥款」，足證曾陳雪美確有通知被上訴人不得撥款，否則，豈有同
      批貸款之承購戶均已撥款，獨曾陳雪美一人遲未撥款之理？故被上訴人嗣後未
      經曾陳雪美同意，逕依南府公司要求而撥款，顯不能據此主張雙方有借貸關係
      。
    (五)再者，曾陳雪美與南府公司解除契約後，南府公司於八十年十二月三十日退還
      曾陳雪美已繳之房屋價款四百二十二萬元，而被上訴人則係於八十年十二月二
      十六日撥付系爭款項，衡諸常理，曾陳雪美殊不可能於買賣有爭執之期間或解
      除買賣契約後猶同意撥款。況系爭借款自始至終曾陳雪美從未繳納過貸款本息
      ，此亦據被上訴人自承「系爭八百四十三萬元繳息者有良美建設、台灣三泰建
      設股份有限公司二家」，足見曾陳雪美確未向被上訴人借用系爭款項，否則，
      豈有從未繳納貸款本息之理。在在足證系爭借款係南府公司在曾陳雪美與其解
      除買賣契約後，擅自利用曾陳雪美在購屋之初預先蓋好交伊保管之文件，在解
      除契約後之八十年十二月二十六日才向被上訴人辦理借款同時要求撥款，該八
      百四十三萬元根本非曾陳雪美所借，雙方並無借貸關係，故被上訴人以此拒絕
      塗銷系爭抵押權登記，顯無理由。
  三證據：援用第一審所提證據。
乙、被上訴人方面：
  一聲明：求為判決駁回上訴。
  二陳述：除與原判決記載相同者，予以引用外，補稱：
    (一)「最高抵押權」，係指所有人提供抵押之不動產，與債權人設定在一定金額即
      最高額之限度內擔保現在已發生及將來可能發生之債權之抵押權而言。本案曾
      陳雪美於七十九年十一月二十六日與答辯銀行設定一百八十萬元之「最高限額
      抵押權」，於設定當時所借之款項固為該最高抵押權所擔保，其後陸續對本行
      發生之債務只要係於最高限額之內，亦為該抵押權效力所及。
    (二)另抵押權擔保債權之特定，乃是確定抵押權人所得受優先償還之範圍，其種類
      及範圍屬抵押權內容之一部，自屬抵押權所應登記事項之範圍，惟現行地政登
      記實務上，如依法應行登記事項之內容過於冗長，可以附件記載，作為登記簿
      之一部分，而為抵押權效力之所及（最高法院七十六年度第六次民事庭會議決
      定）。本案系爭建物抵押權設定契約書上「聲請登記以外之特定事項」欄內附
      記「如附件其他特約事項所載」，而「其他特約事項」既附於抵押權設定契約
      書之後，通觀全份設定契約書，雙方顯有將「其他特約事項」之條款作為本件
      借款契約內容之一部分，且現行地政登記實務上，可以附件記載作為登記簿之
      一部分，故該「其他特約事項」之內容為抵押權效力之所及。
    (三)答辯銀行所提出七十九年十一月十九日期存款印鑑卡原本上「曾陳雪美」之印
      文與戶政單位七十四年十月二十二日印鑑卡原本上「曾陳雪美」之印文，經憲
      兵學校鑑定印文結果，雖未能完全吻合，然查金融實務上，客戶與銀行往來得
      使用其任何一顆印章為銀行印鑑憑以往來，並無要求客戶應使用戶政單位留存
      之印鑑證明章作為開戶印鑑章之必要（借款亦然），且該印鑑卡並經答辯銀行
      行員見簽確是曾陳雪美本人所為。
    (四)本案之爭點在於上訴人與答辯銀行間系爭借貸契約是否成立，除答辯銀行於八
      十年十一月二十六日已將該筆借款撥入曾陳雪美與答辯銀行借款之意思：
      1.曾陳雪美向南府公司購買預售屋之總價為一千一百七十四萬元，惟其僅支付
        自備款四百四十二萬元，尚短少八百餘萬元，故其在答辯銀行行員之親簽對
        保下簽立以丁○○為連帶保證人之系爭八百四十三萬元之借據，其意即為待
        將來建物興建完工時，以向本行所貸之系爭借款清償購屋之餘款，丁○○既
        知其係為曾陳雪美購屋貸款而簽訂借款契約，對該筆貸款自無委為不知之理
        ，更無從否定曾陳雪美確具本行貸款之合意。而對此購置預售屋而辦理之貸
        款，借貸雙方之合意即係待將來建物完工時再撥款以支付買賣餘額，而直至
        八十年十二月二十六日答辯銀行履行交付借貸物之義務前，曾陳雪美未曾向
        本行表示不願貸款或任何解約之意思，本行依據雙方之借貸合意撥款入曾陳
        雪美之帳戶內，借貸契約自為成立且為有效。
      2.上訴人向南府公司購置預售屋土地（台南縣永康鄉○○段一六五號）於八十
        年二月十三日辦理移轉登記予曾陳雪美，建物部分（台南縣永康鄉○○路四
        七七巷四十六弄三之二十六號）則於八十年二月二十七日辦理移轉曾陳雪美
        ，並於同時就該土地及建物辦理最高限額抵押權登記予本行，故曾陳雪美自
        南府公司領取所有權狀及土地、建物謄本時即知悉其上已有抵押權之設定，
        而直至八十年十二月二十六日本行撥款時，長達十個月之期間，曾陳雪美未
        曾向南府公司或本行為任何異議或請求塗銷之意思表示，衡之常情，若所有
        權人未有以其不動產借款之意，如何容忍銀行於不動產上長期有抵押權之存
        在，而對其不動產存在如此大之風險，由此足證曾陳雪美確有以該土地及建
        物所設定之抵押權向本行借款之意思。
      3.曾陳雪美於八十二年九月一日予向南府公司及本行之存證信函內記載：「收
        到該款後，本人將印鑑證明及銀行貸款資料交給公司委由其代為變更房屋所
        有權及銀行債務人：：：」由此益足證明曾陳雪美確有向本行貸款之意思，
        否則其為何曾於解除買賣契約後委由南府公司向本行辦理變更貸款債務人之
        相關事宜。
  三證據：除援用第一審所提證據外，聲請訊問証人林正統、朱婉綺。
      理      由
一、本件上訴人起訴主張：系爭建物原為被繼承人曾陳雪美所有並設定系爭抵押權，
    伊等繼承取得所有權後，與被上訴人結算後清償上開抵押借款，被上訴人以曾陳
    雪美另尚有積欠被上訴人岡山分行借款八百四十三萬元未還為由，拒不同意塗銷
    系爭抵押權登記；惟系爭抵押權設定契約書後所附之其他特約事項無曾陳雪美之
    簽名或蓋章，故不在抵押權設定契約效力範圍內；且該特約事項第一條約定有違
    公平交易法第二十四條及消費者保護法第十二條第一項之規定而無效；又在系爭
    抵押權設定契約後，始有以南府建設公司所蓋房屋向岡山分行抵押借款八百四十
    三萬元，應不在前設定抵押權擔保範圍內；況該抵押借款非曾陳雪美所借，係南
    府建設公司擅自利用曾陳雪美在購買房屋時預先蓋好交伊保管之文件，在解除房
    屋買賣契約受退還曾女自備款後才辦理之抵押借款，自與曾女無關；則本件系爭
    抵押權所擔保之借款債權已因清償而消滅，其原擔保存續期間內所可發生之債權
    已確定不存在，為此乃求為判命被上訴人塗銷系爭抵押權之判決。
    被上訴人則以：在上訴人不爭執之系爭抵押權設定契約書之「聲請登記以外約定
    事項」欄第二項「如附件其他特約事項所載」有「曾陳雪美」押章，足見曾女知
    悉且同意其他特約事項之約定；而本件借款人曾陳雪美邀同上訴人丁○○為連帶
    保證人向伊借款八百四十三萬元，並已轉入其活期存款帳號，完成銀行撥款手續
    ；上訴人不爭執借據簽章真正，並已完成銀行授信對保手續，應知其本人連帶保
    證係為辦理銀行貸款之用；又曾陳雪美以存證信函表示伊收到南府建設公司退還
    預繳房屋款後，已將印鑑證明及銀行貸款資料交給公司委由代為變更房屋所有權
    人及銀行債務人名義云云，顯對借款債務知情；又金融實務上，客戶與銀行往來
    不以印鑑證明為必要，故不得以活期存款印鑑卡與戶政單位印鑑卡之印文「曾陳
    雪美」不同，即否定曾陳雪美向被上訴人抵押借款；伊對上訴人尚有抵押債權，
    不同意塗銷系爭抵押權等語，資為抗辯。
二、上訴人主張坐落台南巿北區○○段一二八地號上之建號二三八一即建物門牌台南
    巿正覺街三十三巷七號八樓建物（即系爭建物），原為訴外人曾陳雪美所有，於
    七十九年十一月二十六日以被上訴人為抵押權人，向台南地政事務所收件字號南
    巿地第○五一九七九號，設定存續期間七十九年十一月二十日至一百零九年十一
    月二十日，本金最高限額抵押權新台幣一百八十萬元之抵押權（即系爭抵押權）
    ；嗣曾陳雪美於八十四年十二月二十八日死亡，由上訴人三人繼承，並於八十四
    年四月二十八日辦理繼承登記，復於八十五年間將曾陳雪美向被上訴人成功分行
    之借款清償，在請求被上訴人辦理塗銷系爭抵押權登記時，被上訴人以尚有被上
    訴人岡山分行八百四十三萬元借款擔保債務未清償為由拒絕等情，業據上訴人提
    出建物登記簿謄本、台灣中小企業銀行成功分行回覆上訴人之函文各一份，復有
    被上訴人提出借款金額一百五十萬元，借款日期為七十九年十一月二十八日之借
    據、與系爭建物之他項權利證明書、抵押權設定契約書各一份在卷可參，且為被
    上訴人所不爭執，堪信為真。
三、被上訴人另主張在系爭抵押設定契約書另附有「其他特約事項」云云，惟為上訴
    人所否認，並以曾陳雪美未在該「其他特約事項」簽名或蓋章，該特約事項不在
    設定契約範圍內，如有該附件，其為定型化條款第一條之內容有違反公平交易法
    第二十四條及消費者保護法第十二條規定而無效等語置辯。經查：
    (一)曾陳雪美向被上訴人成功分行以系爭建物供擔保，為被上訴人設定最高限額一
      百八十萬元之系爭抵押權，已如前述。本件系爭抵押權為最高限額抵押權，其
      所擔保之權利僅載明總金額，至於擔保之何種債權並未載明，自應有所約定，
      故有以如附件其他特約事項作為聲登記以外之約定事項之必要。況依被上訴人
      所提，且為上訴人所不爭執之系爭建物抵押權設定契約書上「聲請登記以外之
      約定事項欄」內附記：如附件其他特約事項所載；而「其他特約事項」既附於
      「抵押權設定契約書」之後，其前後頁及兩頁間均有「台南市地政事務所土地
      登記驗訖」戳記（見原審卷(一)第一三三、一三四頁），應係整體文件。通觀全
      份設定契約書，雙方顯有將其他特約事項之條款作為本件借款契約之內容一部
      分，自不得以曾陳雪美未於其他特約事項書面上簽名或蓋章，主張曾陳雪美無
      以該「其他特約事項」作為抵押權設定契約書內容之意思，而否定其效力。
    (二)按所謂最高限額之抵押契約，係指所有人提供抵押物，與債權人訂立在一定金
      額之限度內，擔保現在已發生及將來可能發生之債權之抵押權設定契約而言；
      此種抵押權所擔保之債權，限訂約時已發生之債權外，即將來發生之債權，在
      約定限額之範圍內，亦為抵押權效力所及；雖抵押權存續期間內已發生之債權
      ，因清償或其他事由而減少或消滅，原訂立之抵押契約依然有效，嗣後在存續
      期間內陸續發生之債權，債權人仍得對抵押物行使權利；此種抵押契約定有存
      續期間者，訂立契約之目的，顯在擔保存續期間內所發生之債權，凡在存續期
      間所發生之債權，皆為抵押權效力所及，於存續期屆滿所發生之債權，債權人
      在約定限額範圍，內對於抵押物均享有抵押權（最高法院六十六年臺上字第一
      ○九七號判例意旨）。次按抵押權所擔保之債權，其種類及範圍，屬於抵押權
      之內容，依法應經登記始生物權之效力，惟地政機關辦理土地登記時，其依法
      令應行登記之事項，如因內容過長，登記簿所列各欄篇幅不能容納記載，可
      以附表記載，而於各欄記明「如附表」字樣，做為登記簿之一部分（參照本院
      七十四年十一月十九日第十四次民事庭會議決定），關於最高限額抵押權所擔
      保之債權，如未於土地登記簿一一記載，在目前可以其聲請登記時提出之最高
      限額抵押權設定契約書，視為登記簿之附件，在該契約書上記載之該抵押權所
      擔保之債權，均認為抵押權效力之所及（最高法院七十六年三月二十四日七十
      六年度第六次民事庭會議決定(一)）。
    (三)經查本件系爭抵押權為最高限額抵押權，如前所述。而依抵押權設定契約書之
      附件「其他特約事項」第一條約定：「擔保物提供人為擔保債務人對抵押權人
      臺灣中小企業銀行股份有限公司（包括總行及所屬各分支機構），在抵押權設
      定契約書所定之本金最高限額以內，現在（包括過去所負現在尚未清償）及將
      來所負之票據、借款、墊款、保證等債務及其他債務，並包括其利息、遲延利
      息、違約金、實行抵押權費用、損害賠償及其他有關費用之清償，特提供前列
      擔保物設定抵押權與抵押權人」之內容，曾陳雪美與被上訴人約定在抵押權設
      定契約所定本金最高限額範圍之內，由曾陳雪美以系爭建物為擔保設定之抵押
      權契約，要與前述最高法院判例對最高限額抵押權性質相符，契約既預定最高
      限額，則該契約約定在最高限額以內，包括過去、現在及將來所負之債務，均
      在擔保之列，此為契約性質使然，自難認有何不公平或欺罔之情事；亦不得謂
      該條款有何違反誠信原則對消費者顯失公平之情形。況消費者保護法係於八十
      三年一月十一日公布施行，依法律不溯既往之原則，亦無適用在之前七十九年
      十一月二十日簽訂之系爭抵押權設定契約書之餘地。上訴人主張抵押權設定契
      約書所附之其他特約事項第一條約定違反公平交易法第二十四條及消費者保護
      法第十二條規定而無效，尚無可採。
四、本件上訴人主張伊已清償曾陳雪美自被上訴人成功分行之借款，就系爭建物設定
    之系爭抵押權之存續期間雖未屆滿，然所擔保之債權已因清償而消滅，將來確定
    不再發生債權，且無既存之債權云云。惟被上訴人以在系爭抵押權存續期間，上
    訴人之被繼承人曾陳雪美向其岡山分行借款八百四十三萬元尚未清償，為擔保效
    力所及等語置辯。本院查：
    (一)按最高限額抵押契約定有存續期間者，其期間雖未屆滿，然若其擔保之債權所
      由生之契約已合法終止，或因其他事由而消滅，且無既存之債權，而將來亦確
      定不再發生債權，其原擔保之存續期間內所可發生之債權，已確定不存在，由
      抵押權之從屬性，依最高法院以八十三年臺上字第一○五五號判例意旨，固應
      許抵押人請求塗銷抵押權設定登記，惟若最高限額抵押權尚有擔保範圍內之債
      權存在，抵押人自不得請求塗銷抵押權設定登記，即不待言。
    (二)查被上訴人稱曾陳雪美向其岡山分行借款八百四十三萬元未償，業據提出以曾
      陳雪美為借款人、上訴人丁○○為連帶保證人，貸款金額八百四十三萬元之借
      據、授信客戶異動資料、及門牌號碼為台南縣永康市○○路四百七十七巷四十
      六號建物之他項權利證明書、抵押權設定契約書、曾陳雪美之活期存款帳戶、
      帳號為00000000000號之活期存款開戶資料與印鑑卡、轉帳支出傳
      票、轉帳收入傳票各一份在卷可參；而上訴人就前開八百四十三萬元借款之借
      據上借款人及連帶保證人簽名欄均為曾陳雪美及上訴人丁○○所親筆簽名，及
      帳號為00000000000之活期存款帳戶開戶資料與印鑑卡確為曾陳雪
      美所為一事並不否認，則被上訴人主張其與曾陳雪美簽訂本件消費借貸契約，
      尚非無據。又被上訴人確已將所借款項於八十年十二月二十六日撥入曾陳雪美
      之帳戶，並據提出為上訴人不爭執之放款轉帳支出傳票及存款轉帳收入傳票影
      本各一紙為證（見原審卷(一)第二六頁），復已具備金錢借貸契約之要物性。
    (三)依上訴人所提土地登記簿謄本所載，系爭永康市○○段第一六五地號土地及建
      物係於八十年二月二十七日登記予曾陳雪美，並於當日為被上訴人台灣中小企
      業銀行股份有限公司設定抵押權，嗣於八十一年三月二十七日復登記予南府建
      設公司名下，而該建物所坐落之土地即台南縣永康市○○段第一六五地號土地
      則於八十年二月十三日登記予曾陳雪美名下，其後於八十一年三月二十六日移
      轉登記為南府公司所有（見原審卷(一)第六七至七四頁），而本件岡山分行之借
      款期間始日、撥款及轉帳日期均為八十年十二月二十六日，諸此行為均發生於
      曾陳雪美取得台南市縣永康市○○路之房屋所有權之後，衡情，上訴人自承於
      七十八年八月六日即以總價一千二百六十五萬元簽訂預售屋買賣契約，其中自
      備款四百二十二萬元，並同時填妥銀行貸款八百四十三萬元之相關資料，八十
      年九月南府建設公司通知交屋，曾陳雪美自應知已取得該土地及建物所有權，
      自亦取得所有權狀或土地、建物登記簿謄本，且不難查知已於同年二月二十七
      日向被上訴人設定最高限額一千二十萬元之抵押權（見原審卷(一)第八六頁）；
      其因故要求解除買賣契約退還屋自備款，倘曾陳雪美確不知本件借款之事，伊
      應於取得房屋所有權當時，即時表示反對之意並阻止該筆借款、撥款之進行，
      豈有坐視借款、撥款等事由陸續發生之理。
    (四)被上訴人所提出上訴人自認真正之存證信函所示：曾陳雪美於八十二年九月十
      一日曾以台南四十六支郵局第五十五號存證信函寄予南府建設公司及被上訴人
      岡山分行，其內記載「本人於民國七十八年八月六日向南府建設股份有限公司
      購買鼎林天廈一幢，由於車庫太小，未能使用，乃與負責人戴初雄先生談妥此
      幢房屋退還南府建設股份有限公司，已預繳房屋款該公司於八十年十二月三十
      日退還共計新台幣肆佰貳拾貳萬元正。收到該款後，本人將印鑑證明及銀行貸
      款資料交公司委由代為變更房屋所有權人及銀行債務人，但南府建設股份有限
      公司只將房屋及土地所有權人變為己有，並未將銀行貸款人變更，自八十年十
      二月起迄今，本人一直不知情。八月二十日南府建設股份有限公司，因財務危
      機，發生跳票事件，以致沒錢繳納銀行貸款利息，經由台灣中小企業銀行岡山
      分行通知本人欠繳利息，才知南府建設股份有限公司危害本人權益甚鉅，致使
      名譽受損。南府建設有限公司違反承諾，本人非常不滿，於收到存證信函後，
      立刻變更銀行貸款為該公司，不得再使用本人名義貸款」（見原審卷(一)第五一
      至五三頁），由該存證信函可見，曾陳雪美當初係向南府公司購買房屋並向上
      訴人岡山分行辦理房屋貸款，嗣因所購房屋未符需要，而與南府公司解約，凡
      此均為曾陳雪美所知悉，以致其後曾陳雪美才於解約後委由南府公司向被上訴
      人辦理變更貸款債務人；否則若謂曾陳雪美自始不知渠於被上訴人公司有貸款
      之事，自不可能要求南府公司代為辦理變更貸款人事宜。
      又上訴人主張曾陳雪美與南府公司協商期間即以電話告知被上訴人岡山分行經
      理王錦松不得撥款，惟為被上訴人所否認，證人朱婉綺雖證稱系爭放款日期較
      其餘一百多戶延後晚撥款，惟被上訴人之放款係依辦妥抵押貸款資料送到及南
      府公司通知為準，故不得以之即認曾陳雪美有不得撥款之電話通知；況若果有
      電話不得撥款通知，曾陳雪美於八十二年九月十一日以台南四十六支郵局第五
      十五號存證信函寄予南府建設公司及被上訴人時，在內容上必定會提及此重要
      事項，惟由上揭存證信函內容，並無何隻字片語提及。上訴人復無何證據足資
      證明，所主張曾陳雪美與南府公司協商期間即以電話告知被上訴人岡山分行經
      理王錦松不得撥款云云，即無可採。
    (五)上訴人另主張曾陳雪美於簽立八百四十三萬元之借款時，該借據僅記載貸款金
      額，至其餘借款日期、利息、償還本息方式及簽訂日期均未填載，故上開借據
      ，僅係買賣房屋時提出於南府公司，表示將來願辦理貸款等語。
      1.按稱消費借貸者，謂當事人約定，一方移轉金錢或其他代替物之所有權於他
        方，而他方以種類、品質、數量相同之物返還之契約，民法第四百七十四條
        定有明文。依此，金錢消費借貸契約只須當事人就金錢交付及借貸之意思表
        示互相一致即成立，於金錢之交付即具消費借貸之要物性。
      2.本件曾陳雪美及上訴人丁○○於被上訴人印就之「借據」上簽名時，該借據
        上第一行記載「茲向貴行借款新臺幣捌佰肆拾參萬元整」，自堪認已可表示
        曾陳雪美以上訴人丁○○為連帶保證人，向被上訴人為消費借貸契約之要約
        ，在被上訴人承諾時，雙方就成立借貸契約之意思表示應可認已達合致，而
        該筆借款復於八十年十二月二十六日撥入曾陳雪美帳戶內，已如前述，被上
        訴人自已盡交付借用物之義務，亦堪認具消費借貸之要物性。至於借據、開
        戶資料、取款憑條均已印就貸與人為被上訴人，故貸款相關資料之簽名用印
        ，係由被上訴人之員工在簽約現場辦理，或由南府建設公司員工辦理後轉交
        被上訴人，如被上訴人對借貸契約為承諾意思表示應無何不同，況被上訴人
        之員工林正統並到庭證稱，本件係由伊親自對保（見本院卷第五八頁）。又
        良美建設公司與南府建設公司負責人均為戴初雄，有上訴人提出之簡報資料
        附於卷可稽（見原審卷第七七頁）顯見良美建設公司與南府建設公司關係密
        切；上訴人丁○○於原審時亦曾陳稱：「當時交（借據）給良美建設：：：
        當時房子是向「良美」購買之預售屋：：：簽約時「良美」即叫我簽八百多
        萬之借據」（見原審卷第三八頁）。是不得以證人林正統證稱未辦南府公司
        的，辦過良美建設公司預售屋之貸款，即認證言不可採。
      3.況上訴人既知其欲購屋，而無法一次付清買賣價金，所簽立之借據係為不足
        部分辦理購屋貸款之用，對於建設公司於房屋興建完成之後，通知銀行撥款
        入購屋者帳戶內，由建設公司取得貸款，再由購屋者陸續分期償還貸款；上
        訴人丁○○於對保當時，應明知係為房屋貸款之用，而曾陳雪美當初係向南
        府建設公司購買預售屋，價款一千二百六十五萬元，自備款四百二十二萬元
        ，簽約時南府建設公司即併要求上訴人丁○○簽銀行貸款八百四十三萬元之
        相關資料，復為丁○○所自承（見原審卷(一)第五四頁），核與上訴人所提曾
        陳雪美所發台南四十六支第五十五號存證信函所載述之渠繳付價款四百二十
        二萬元相符，經核前揭情狀，益證系爭八百四十三萬元之貸款乃係為辦理購
        屋貸款所訂立之借貸契約。
        徵諸銀行辦理購屋貸款之程序，對於預售屋買受人欲辦理房屋貸款，係由買
        受人先於借據上簽名，並填妥借款金額，而房屋何時建成，攸關何時辦理抵
        押權登記及貸款金額撥放，故對此先予留白，待房屋建成、辦理所有權登記
        及抵押權設定完畢，始行撥款予房屋買受人之帳戶，再由建設公司提領借貸
        款項，作為房屋價款，而銀行則以當時之長期或短期有擔保放款基本放款利
        率加碼計息，而由買受人即貸款人繳納借款本金、利息，故上訴人丁○○既
        知悉係為購屋貸款而簽訂借貸契約，對上開貸款手續當無委為不知之理，而
        就該筆借款俟房屋建成並辦妥抵押權設定登記後，起算借貸期間，自已同意
        ，殊難以借款契約僅記載借款金額等語，否定契約之效力。南府建設公司並
        因有該買受人曾陳雪美交付之貸款資料及取款條而依契約讓曾陳雪美取得房
        屋及土地之所有權，其本意即在讓南府建設公司辦妥抵押權設定登記及相關
        手續後即可持交被上訴人，除有特別約款，否則被上訴人自可據以放款。至
        於買受人對消費借貸契約之非要素之期限及利率如有意見，非不可再與被上
        訴人洽議解決，惟不得謂原簽訂消費借貸契約並未成立或生效。
    (六)依上訴人提出之書面說明：本件曾陳雪美在七十八年八月購買南府建設鼎林天
      廈預售屋並簽妥貸款之借據、八十年二月十三日辦妥所有權移轉登記，同月二
      十七日辦妥抵押權設定登記予被上訴人，同年九月通知交屋，因故退屋，同年
      十二月二十六日被上訴人岡山分行將房屋貸款八百四十三萬元撥入曾陳雪美帳
      戶並由南府建設公司取得，同月三十日南府建設公司退還自備款四百二十二萬
      元，嗣於八十一年三月二十四日以買賣為原因移轉登記予南府建設公司，至八
      十二年八月二十日南府建設跳票，被上訴人通知繳息，同年九月一日曾女即寄
      發存證信函南府建設公司及被上訴人（見原審卷(一)第五四頁）。則由上訴人所
      陳述之過程，曾陳雪美在取得所有權被通知交屋因故解約時，非不得通知被上
      訴人併解除借貸契約停止撥款，在撥款後復未確實要求南府建設公司將本件與
      被上訴人間借貸契約之借款人辦理變更為南府建設公司，導致曾陳雪美既未取
      得房屋，又背負房屋貸款，在被上訴人於八十六年一月十三日以「南府建設公
      司未辦理重新申請借款手續以清償台端配偶之借款，此有關個人權益問題，台
      端宜積極催洽南府建設公司前來辦理」函復上訴人丁○○後（原審卷(一)第五七
      頁反面），上訴人亦未積極催促處理，有以致之，自不得對抗被上訴人。
    (七)又按民法第八百六十條規定：「稱抵押權者，謂對於債務人或第三人不移轉占
      有而供擔保之不動產，得就其賣得價金受清償之權」，故抵押權之設定，乃在
      擔保債權之效力，性質上即屬債權人之權利。債權既經擔保，則債權人得選擇
      就擔保物受償，或逕向債務人請求清償。故本件被上訴人有權逕向債務人求償
      。況本件被上訴人已聲請就債務人曾陳雪美之借款所設定之擔保物即其原所買
      受之台南縣永康市○○段第一六五地號土地及地上建物永康市○○路四七七巷
      四六弄三之二六號十六層樓房中之第十五、十六層，經聲請裁定准許拍賣抵押
      物後據以聲請原法院民事執行處以八十六年度執字第一０二六五號強制執行事
      件受理在案，惟經三次拍賣後均未拍定，復於八十九年二月十一日依強制執行
      法第九十五條為特別拍賣，嗣因無人應買，經被上訴人於同年四月二十八日具
      狀聲請減價拍賣，仍未能拍定，而依強制執行法第九十二條第三項規定視為撤
      回執行，此經原審法院調閱之八十六年度執字第一０二六五號民事執行卷宗查
      明。故上訴人主張被上訴人未就該八百四十三萬元借款之聲請拍賣擔保物即台
      南縣永康市○○段之土地及地上建物受償，不惟與事實不符，縱如所述，亦無
      阻於被上訴人對債權之主張。
    (八)至一般民眾在銀行開戶，並不以戶政機關之印鑑為必要，故雖原審法院以向台
      南縣仁德鄉戶政事務所調取曾陳雪美之七十四年十月二十二日印鑑卡，連同曾
      陳雪美七十九年十一月十九日台灣中小企業銀行活期存款印鑑卡送請憲兵學校
      鑑定，結果稱兩者印鑑卡上之印文明顯不能吻合，故雖開戶印鑑與戶政事務所
      之印鑑不符，尚難即以此認定該開戶之印鑑非曾陳雪美所有。
      又債之清償，依民法第三百十一條規定，得由第三人為之。故本件金錢消費借
      貸契約成立後，就利息部分，曾陳雪美未曾繳納貸款本息，被上訴人亦稱係由
      良美建設公司及台灣三泰建設公司繳納利息，對原契約亦無何影響。
    (九)綜前所述，被上訴人主張上訴人之被繼承人曾陳雪美為借款人之八百四十三萬
      元借款，其借據既係經為債務人之曾陳雪美及為連帶保證人之上訴人丁○○所
      親筆簽訂，被上訴人復已於八十年十二月二十六日將款項撥入曾陳雪美開立帳
      戶即00000000000號帳戶內，如前所述，此債務發生在系爭抵押權
      存續期間，該借款債務迄未清償，復為上訴人所不爭。從而，被上訴人主張為
      在系爭抵押權存續期間，上訴人之被繼承人曾陳雪美向其岡山分行借款八百四
      十三萬元尚未清償，為擔保效力所及，堪可信為真實。
五、綜上所述，本件上訴人主張就系爭建物設定之系爭抵押權所擔保之債權已因清償
    而消滅云云，為不足採；被上訴人抗辯伊原對曾陳雪美另有借款債權八百四十三
    萬元，尚未清償，抵押權設定契約書及附件其他特約事項第一款之約定，為系爭
    抵押權擔保效力範圍所及，應屬可信。是則上訴人執此主張系爭抵押權無既存之
    債權，自屬無據。此曾陳雪美借款債務依民法第一千一百四十八條規定，應由為
    繼承人之上訴人承受。從而，上訴人主張系爭抵押權所擔保之借款債權已因清償
    而消滅，其原擔保存續期間內所可發生之債權已確定不存在，依抵押權之從屬性
    ，請求被上訴人塗銷系爭抵押權，為無理由，不應准許。是則原審為上訴人敗訴
    之判決，於法並無不合。上訴意旨指摘原判決不當，求予廢棄改判，為無理由，
    應予駁回。
六、據上論結，本件上訴為無理由，依民事訴訟法第四百四十九條第一項、第七十八
    條、第八十五條第一項前段，判決如主文。
中      華      民      國    九十      年      八      月    二十八    日
                                    臺灣高等法院臺南分院民事第三庭
~B1審判長法官  林    輝    雄
~B2      法官  王    明    宏
~B3      法官  丁    振    昌
右為正本係照原本作成。
如對本判決上訴，須於判決送達後二十日內向本院提出上訴狀；未表明上訴理由者，
應於上訴後二十日內向本院提出理由書。
中      華      民      國    九十      年      九      月      五      日
~B法院書記官  黃    惠    美


司法院資訊處製作；財團法人民間司法改革基金會備份。
